【裁判字號】    99,簡上,204
【裁判日期】    990826
【裁判案由】    給付補償金
【裁判全文】
臺灣高雄地方法院民事判決             99年度簡上字第204號
上  訴  人  甲○○
被  上訴人  財政部國有財產局台灣南區辦事處
法定代理人  乙○○
訴訟代理人  丙○○
上列當事人間請求給付補償金事件，被上訴人對於民國99年3 月
16 日 本院98年度雄簡字第2274號第一審判決提起上訴，本院於
99年8 月12日言詞辯論終結，判決如下：
    主  文
上訴駁回。
第二審訴訟費用由上訴人負擔。
    事實及理由
一、被上訴人起訴主張：
  (一)坐落高雄市○鎮區○○段1370之1 、1370之13地號土地（下
    合稱系爭土地），原屬臺灣鋁業股份有限公司（下稱臺鋁公
    司）所有，臺鋁公司於民國87年間解散，系爭土地分派於國
    庫股東，故於88年8 月24日登記為國有，並以財政部國有財
    產局（下稱國產局）為管理機關；另坐落系爭土地之門牌號
    碼高雄市前鎮區台鋁北巷29號建物（原台鋁新巷53號，下稱
    系爭建物）原乃訴外人莊老得所有，莊老得與臺鋁公司就系
    爭建物並於47年6 月6 日簽訂「台鋁公司建築第二期勞工住
    宅貸款租地合約」（下稱租地合約），其後莊老得於48年7
    月11日將系爭建物所有權及租地合約相關權義移轉與上訴人
    等之父親即被繼承人王蕃薯，依修正前民法第425 條規定，
    租地合約對臺鋁公司及王蕃薯仍繼續存在。租地合約第6 條
    雖約定，以住宅之存在為契約之存續期限，惟依修正前民法
    第449 條規定，租賃契約之期限不得逾20年，其逾20年者，
    縮短為20年，故仍應認定租地合約為定有期限之租賃契約，
    而租地合約租賃期限於20年屆滿後，王蕃薯仍續行使用系爭
    土地，臺鋁公司亦未表示反對，故自67年6 月6 日起視為以
    不定期繼續租賃契約，嗣王蕃薯於75年7 月14日死亡，系爭
    建物由繼承人即上訴人及王百輝（以下合稱上訴人等，至王
    百輝一審判決部分敗訴，王百輝末提起上訴，因本件上訴人
    上訴為無理由，故上訴之效力不及於王百輝）繼承，則上訴
    人等亦同時繼受王蕃薯與臺鋁公司間之不定期租賃契約。依
    前所述，臺鋁公司於87年間解散，系爭土地並已登記為國有
    ，由國產局為管理機關，則依修正前民法第425 條規定，臺
    鋁公司與上訴人等間之不定期租賃契約對國產局仍繼續存在
    ；復依國有財產法第42條第3 項規定，非公用財產類之不動
    產依法已為不定期租賃關係者，承租人應於規定期限內訂定
    書面契約，未於規定期限內訂定書面契約者，管理機關得終
    止租賃關係；另依國有非公用不動產出租管理辦法第4 條亦
    明定，已形成不定期租賃關係之非公用不動產，出租機關應
    以書面通知承租人於3 個月內申請訂定書面契約，承租人未
    於期限內申請訂定書面契約者，管理機關得依本法施行細則
    第68條之1 規定，委任出租機關終止租賃關係。據此，被上
    訴人於95年4 月17日以臺財產南管字第0950016428函通知上
    訴人等應於95年7 月20日以前與被上訴人換訂租約，並併為
    調整租金之意思表示，改依系爭土地申報地價年息5%計算租
    金，如上訴人等逾期未表示則終止雙方之租賃關係，惟上訴
    人等始終未與被上訴人換訂租約，被上訴人遂於96年2 月15
    日以台財產南管字第0960007887號函向上訴人等為終止租約
    之意思表示，上開函文並已於96年2 月26日到達上訴人等，
    則上訴人等其後占用系爭土地已無合法之權源，自屬無權占
    有，受有相當於租金之利益，致被上訴人受有損害，被上訴
    人即得依不當得利法律關係，請求上訴人等給付自96年2 月
    26日起至98年11月30日止之使用補償金，參以國有出租基地
    依行政院82年4 月23日台82財字第11153 號函示，自82 年7
    月1 日起，一律按照土地申報地價年息5%計收租金，系爭建
    物占用系爭土地之面積計83平方公尺（1370之1 地號土地占
    用81平方公尺、1370之13地號土地占用2 平方公尺），經核
    算上訴人等應連帶給付被上訴人新臺幣（下同）347, 359元
    ；另於租賃關係終止前，上訴人等仍有給付租金之義務，被
    上訴人既已於95年4 月17日發函通知上訴人等系爭土地之租
    金依行政院核定之年息5%調整，則自95年4 月17日起至終止
    日即96年2 月25日止，上訴人等亦應連帶給付被上訴人等租
    金計118,498 元，為此爰依租賃關係及不當得利法律關係提
    起本件訴訟，並於原審先位聲明：(一)上訴人等應連帶給付被
    上訴人465,857 元及自支付命令送達之翌日起至清償日止，
    按年息百分之5 計算之利息；(二)願供擔保，請准宣告假執行
    。
  (二)縱認被上訴人終止租約不合法，被上訴人既已於95年4 月17
    日發函通知上訴人應於95年7 月20日前與被上訴人換訂租約
    ，並同時表示依行政院核定之年息5%調整租金，則被上訴人
    自得請求調整租金，並自95年4 月17日起，就占用面積依各
    年土地公告地價年息5%計算之金額，計算每年應支付之租金
    ，並於原審備位聲明：(一)上訴人等就占有使用之系爭土地，
    自民國95年月17日起，年租金應調整為就占用面積依各年土
    地公告地價年息5%計算之金額。(二)上訴人等應連帶給付被上
    訴人486,993 元，及自訴之變更及追加狀送達之翌日起至清
    償日止，按年息百分之5 計算之利息。(三)願供擔保，請准宣
    告假執行。
二、上訴人則辯以：系爭土地之租金固得以申報地價為計算基準
    ，惟以年息5%計算過高，系爭建物週遭之房屋仳臨復興路方
    可收取較高之租金，系爭建物位於巷弄內，應以申報地價千
    分之二計算租金，方屬適當；伊並無印象收受被上訴人所稱
    之通知換訂租約及終止租賃關係之95年4 月17日、96年2 月
    15日函文，且被上訴人當初於96年5 月31日曾以函文通知上
    訴人等，將待與上訴人等同類情況之其他個案有結果時，再
    行處理上訴人等之契約，惟被上訴人其後既未再通知上訴人
    等，足見舊約仍然有效，上訴人等僅須給付被上訴人每年租
    金1 元等語，資為抗辯，並於原審聲明：被上訴人之訴駁回
    。
三、原審經審理結果，准被上訴人請求465,244 元之本息，而駁
    回被上訴人其餘之請求，被上訴人就其敗訴部分未聲明不服
    而告確定。上訴人提起上訴，並於本院聲明：(一)原判決廢棄
    。(二)被上訴人在第一審之訴駁回。被上訴人則聲明：上訴駁
    回。
四、兩造不爭執事項：：
  (一)系爭土地原為臺鋁公司所有，臺鋁公司於87年間解散，將系
    爭土地分派予國庫股東，並於88年8 月24日完成所有權移轉
    登記為國有，以國產局為管理機關。
  (二)莊老得與台鋁公司於47年6 月6 日簽訂租地合約，其後於48
    年7 月11日將系爭建物移轉與王蕃薯，嗣由上訴人等繼承，
    系爭建物現為上訴人等所共有，占用系爭土地之面積為83平
    方公尺（1370之1 地號土地占用81平方公尺、1370之13地號
    土地占用2平方公尺）。
  (三)系爭建物現由上訴人等租與他人佔有使用。
五、本件之爭點：
  (一)被上訴人終止系爭租約是否合法？
  (二)原審以申報地價百分之五計算租金及不當得利金額，是否過
    高？
六、得心證之理由：
  (一)按租賃契約之期限不得逾20年，其逾20年者，縮短為20年；
    租賃期限屆滿後，承租人仍為租賃物之使用收益，而出租人
    不即表示反對之意思者，視為以不定期限繼續契約。88年4
    月21日修正前之民法第449 條第1 項、民法第451 條分別定
    有明文。經查，莊老得與臺鋁公司於47年間簽訂租地合約，
    被告之被繼承人王蕃薯於48年間繼受租地合約，租地合約雖
    約定依住宅之存在為其有效年限，惟仍應受修正前民法第44
    9 條第1 項租賃期限不得逾20年之限制。再者，王蕃薯於67
    年間系爭租約屆滿後，仍為系爭土地之使用收益，臺鋁公司
    亦未表示反對之意思，且續收租金，依前揭民法第451 條之
    規定，自應視為以不定期限繼續契約，合先敘明。
  (二)次按未定期限者，各當事人得隨時終止契約；前項終止契約
    ，應依習慣先期通知；民法第450 條第2 項前段、第3項 前
    段亦有明定。且按國有財產法第42條第3 項規定：「非公用
    財產類之不動產依法已為不定期租賃關係者，承租人應於規
    定期限內訂定書面契約；未於規定期限內訂定書面契約者，
    管理機關得終止租賃關係」。本件被上訴人主張業於95年4
    月17日以臺財產南管字第0950016428函通知上訴人應於95年
    7 月20日以前與被上訴人換訂租約，上訴人等未於期限內與
    被上訴人換訂租約，被上訴人於96年2 月15日以台財產南管
    字第09 60007887 號函為終止租約之意思表示等情，業據被
    上訴人提出被上訴人95年4 月17日臺財產南管字第09500164
    28函（見本院卷第60頁）、96年2 月15日台財產南管字第09
    60007887號函（見本院卷第62頁）、中華郵政掛號郵件收件
    回執（見本院卷第64頁）為佐，應可信為真實；上訴人固辯
    稱已無印象收取上開函文云云，惟依上訴人所陳，上訴人當
    時之住所地址，確為上開函文記載送達之地址，上訴人亦未
    曾遷移，堪認上開函文當已送達上訴人無疑。基上，被上訴
    人既已通知上訴人於相當期間內換約，上訴人未依期與被上
    訴人換約，已符先行通知之要件，被上訴人其後復以96年2
    月15日函文終止雙方之租賃關係，該函文並於96年2 月26日
    到達，當生終止之效力，是故，上訴人自96年2 月26日起仍
    續行占用系爭土地，即屬無權占有無疑。
  (三)按無法律上之原因而受利益，致他人受損害者，應返還其利
    益；雖有法律上之原因，而其後已不存在者，亦同。民法第
    179 條定有明文。又按不當得利之法則請求返還不當得利，
    以無法律上之原因而受利益，致他人受有損害為其要件，他
    人受有損害為其要件，故其得請求返還之範圍，應以對方所
    受之利益為度，無權占有他人土地，可能獲得相當於租金之
    利益為社會通常之觀念，最高法院著有61年台上字第1695號
    判例可資參照。系爭建物無權占用系爭土地，已如前述，顯
    已侵害被上訴人之權利，並獲有不當得利，依前開最高法院
    判例及民法第179 條之規定，被上訴人自得就上訴人占有範
    圍，計算所得之不當得利，並請求上訴人返還。次按「城市
    地方房屋之租金，以不超過土地及其建築物申報總價年息10
    % 為限」、「第97條、第99條及第101 條之規定於租用基地
    建築房屋均準用之」，土地法第97條第1 項、第105 條分別
    定有明文。查系爭土地1370之1 地號部分之申報地價自93年
    1 月起至95年12月止之申報地價為每平方公尺33,760元，自
    96年1 月起至98年12月止之申報地價為每平方公尺30,713.7
    元；1370之7 地號部分之申報地價自93年1 月起至95年12月
    止之申報地價為每平方公尺30,947元；另1370之13地號部分
    之申報地價自96年1 月起至98年12月止之申報地價為每平方
    公尺15,301元，有地價第二類謄本乙份可按，衡以系爭房屋
    坐落巷弄之內，巷內為住宅區，較無商業活動，距高雄市○
    ○○路約50公尺，一心二路及復興路上商店林立，商業活動
    熱絡，生活機能甚為方便，屬高雄市區中心，交通便利，系
    爭建物現供住家使用等情，經本院到場勘驗屬實，並製有勘
    驗筆錄在卷可稽。基此，依系爭土地之公告現值、土地坐落
    位置、附近繁榮程度、生活及交通便利性等一切情狀，認系
    爭土地按申報地價年息5%計算相當於租金之不當得利為適當
    ，被告抗辯以5%計算過高云云，尚非足採。據上，被告自96
    年2 月26日起至98年11月30日止，就使用系爭土地相當於租
    金之不當得利合計347,352 元（計算式如附表所示）。
  (四)租賃物為不動產者，因其價值之昇降，當事人得聲請法院增
    減其租金。但其租賃定有期限者，不在此限，民法第442 條
    定有明文；房屋或土地出租人，依民法第442 條提起請求增
    加租金之訴，如起訴前之租金並未按原約定租額付清，則法
    院准許增加之判決，得自出租人調整租金之意思表示時起算
    （最高法院48年台上字第521 號判例意旨參照）。依上所述
    ，被上訴人於95年4 月17日以臺財產南管字第0950016428函
    通知上訴人應於95年7 月20日以前與被上訴人換訂租約外，
    併以同函為調高租金之意思，有該函文可查，又上訴人自95
    年4 月17日起迄今尚未繳納租金，則被上訴人主張溯及自為
    意思表示之時即95年4 月17日起，調整增加系爭土地之租金
    ，即屬有據。又租賃物為不動產者，其價值如有昇漲，出租
    人依法本得為增租之請求，至所加租額之多寡，應以土地繁
    榮之程度及鄰地租金之比較等情形為標準（最高法院20年上
    字第283 號判例意旨參照），衡以系爭建物之客觀環境業如
    前述，是故，被上訴人主張自95年4 月17日起至96年2 月25
    日止，上訴人仍應給付租金117,892 元（計算式如附表所示
    ），亦屬可採。
  (五)至上訴人固提出臺灣高等法院高雄分院99年度上易字第114
    號民事判決，抗辯被上訴人主張上訴人終止租約不合法，上
    訴人並非無權占有云云。惟該判決係因占有人已於91年1 月
    5 日與其餘承租人多人聯名提出訴願，請求被上訴人能比照
    中油公司勞工住宅租約依公告地價千分之2 計算租金，或由
    法院判決，而被上訴人則主張應依公告地價5%計算租金，而
    未能達成調整租金之協議，惟依契約自由原則，被上訴人並
    無權片面變更租賃契約內容之權限，該變更租金自無拘束承
    租人之效力，而認被上訴人終止租約不合法，乃駁回上訴人
    之請求，而本件上訴人並未提出其曾就調整租金乙節，曾對
    被上訴人提出訴願（見本院卷第22頁），則本件被上訴人終
    止租約自屬合法，尚不得比附援引前開判決，而為有利於上
    訴人之認定。
  (六)從而，被上訴人請求上訴人依租賃關係及不當得利法律關係
    ，請求上訴人給付465,244 元，及自支付命令送達之翌日即
    98年4 月14日起至清償日止，按年息5%計算之利息，為有理
    由，應予准許；逾此範圍之請求，為無理由，應予駁回。原
    審判命被上訴人給付465,244 元，及自98年4 月14日起至清
    償日止，按年息5%計算之利息，並依職權宣告假執行，於法
    並無不合。上訴意旨指摘原判決不當，求予廢棄改判，為無
    理由，應予駁回。又訴之預備合併，必先位之訴無理由，法
    院始應就備位之訴為裁判。如先位之訴有理由，法院即無庸
    就備位之訴為裁判。因本件原告先位之訴既為有理由，業如
    前述，則本院即無庸就其備位之訴另為裁判，併此敘明。
七、據上論結，本件上訴為無理由，依民事訴訟法第436 條之1
    第3 項、第463 條、第449 條第1 項、第78條，判決如主文
    。
中    華    民    國    99    年    8     月    26    日
                  民事第三庭   審判長法  官  朱玲瑤
                                     法  官  李嘉益
                                     法  官  洪能超
以上正本證明與原本無異。
本判決不得上訴。
中    華    民    國    99    年    8     月    26    日
                                     書記官  火秋予
＜附表＞
┌──┬────┬────────┬─────┬──┬─────┬────┬───────────┐
│編號│地號    │租用、占用時間  │申報地價  │年息│占用面積  │每月金額│計算式                │
│    │        │                │（元/ 平方│    │          │（元以下│（元以下四捨五入，單月│
│    │        │                │公尺）    │    │          │四捨五入│日數以30日計算）      │
│    │        │                │          │    │          │）      │                      │
├──┼────┼────────┼─────┼──┼─────┼────┼───────────┤
│1   │1370之1 │95年4 月17日至95│33,760元  │0.05│81平方公尺│11,394元│11,394元×8（月）＋11,│
│    │        │年12月31日止    │          │    │          │        │394 元×14/30 ≒96,469│
│    │        │                │          │    │          │        │ 元                   │
├──┼────┼────────┼─────┼──┼─────┼────┼───────────┤
│2   │1370之1 │96年1 月1 日至96│30,713.7元│0.05│81平方公尺│10,366元│10,366元×1（月）＋10,│
│    │        │年2月25日止     │          │    │          │        │366 元×25/30 ≒19,004│
│    │        │                │          │    │          │        │元                    │
├──┼────┼────────┼─────┼──┼─────┼────┼───────────┤
│3   │1370之1 │96年2 月26日至98│30713.7元 │0.05│81平方公尺│10,366元│10,366元×33（月）＋10│
│    │        │年11月30日止    │          │    │          │        │,366元×3/30≒343,115 │
│    │        │                │          │    │          │        │元                    │
├──┼────┼────────┼─────┼──┼─────┼────┼───────────┤
│4   │1370之13│95年4 月17日至95│30,947元  │0.05│2平方公尺 │   258元│258 元×8 （月）＋258 │
│    │        │年12月31日止    │（該地號分│    │          │        │元×14/30 ≒2,184 元  │
│    │        │                │割自1370之│    │          │        │                      │
│    │        │                │7 地號，故│    │          │        │                      │
│    │        │                │比照該地號│    │          │        │                      │
│    │        │                │該年度之申│    │          │        │                      │
│    │        │                │報地價）  │    │          │        │                      │
├──┼────┼────────┼─────┼──┼─────┼────┼───────────┤
│5   │1370之13│96年1 月1 日至96│15,301元  │0.05│2平方公尺 │   128元│128元×1（月）＋×    │
│    │        │年2月25日止     │          │    │          │        │128 元×25/30 ≒235   │
│    │        │                │          │    │          │        │元                    │
├──┼────┼────────┼─────┼──┼─────┼────┼───────────┤
│6   │1370之13│96年2 月26日至98│15,301元  │0.05│2平方公尺 │   128元│128元×33（月）＋128元│
│    │        │年11月30日止    │          │    │          │        │×3/30≒4,237 元      │
├──┼────┼────────┼─────┼──┼─────┼────┼───────────┤
│合計│        │                │          │    │          │        │465,244元             │
└──┴────┴────────┴─────┴──┴─────┴────┴───────────┘

司法院資訊處製作；財團法人民間司法改革基金會備份。
